【裁判字號】    98,簡上,305
【裁判日期】    980428
【裁判案由】    詐欺
【裁判全文】
臺灣板橋地方法院刑事判決             98年度簡上字第305號
上  訴  人
即  被  告  甲○○
上列上訴人因詐欺案件，不服本院97年度簡字第10670號中華民
國98年1 月15日第一審判決（聲請簡易判決處刑案號：97年度偵
字第10844 號），提起上訴，本院管轄之第二審合議庭判決如下
：
    主  文
原判決撤銷。
甲○○幫助意圖為自己不法之所有，以詐術使人將本人之物交付
，累犯，處有期徒刑陸月，如易科罰金，以新臺幣壹仟元折算壹
日；減為有期徒刑參月，如易科罰金，以新臺幣壹仟元折算壹日
。
    事  實
一、甲○○前於民國九十二年間因違反毒品危害防制條例案件，
    經臺灣臺北地方法院於同年六月二十四日以九十二年度訴字
    第一七０號判處有期徒刑十月，於同年八月二十三日判決確
    定，於九十三年十月三十一日縮短刑期執行完畢，猶不知悔
    改，預見若將其自己申請或向他人借得之金融機構帳戶存摺
    、提款卡及密碼等物，提供他人使用，可能幫助他人從事詐
    欺取財犯行，竟在該結果之發生不違背其本意之情形下，基
    於幫助詐欺取財之不確定故意，於九十五年四月三日，在中
    和市○○街三十巷八之二號三樓住處樓下，將其前申請之中
    和郵局帳號000000－0號帳戶之存摺、印章等物，提
    供予詐欺集團成員即真實姓名年籍不詳綽號「阿豪」之成年
    男子；復於同年十月二十七日（即後述乙○○○受騙而第一
    次匯款至陳俊村郵局帳戶之時間）前之同年十月間某日，在
    上址住處，將其胞弟陳俊村（無證據證明其知情，另經檢察
    官為不起訴處分）所申請之中和郵局帳號000000－0
    號帳戶之存摺、提款卡（含密碼）等物，提供予同一詐欺集
    團成員「阿豪」之成年男子，藉以幫助該詐欺集團從事詐欺
    取財之犯行。嗣上開詐欺集團成員意圖為自己不法之所有，
    利用甲○○所提供其自己及其胞弟陳俊村之中和郵局帳戶資
    料，於九十五年三月十八日下午二時許起至同年十一月底某
    日止，自稱係「香港亞姿公司」人員，撥打電話向乙○○○
    訛稱乙○○○在該公司舉辦之抽獎活動中獎所折合之現金，
    經轉投資基金後已賺取新臺幣（下同）一千六百八十萬元，
    但須先匯保證金，始能領取上開款項云云，並陸續向乙○○
    ○訛稱需加入會員繳交會費，若未繳足，則相關獎金要充公
    國庫云云，致乙○○○因此陷於錯誤，接續匯款至詐欺集團
    成員指定之帳戶，其中於九十五年十月二十七日、同年十一
    月一日先後匯款二萬二千元、十二萬元至上開陳俊村之中和
    郵局帳戶，並於同年十一月九日匯款三萬八千元（聲請簡易
    判決處刑書誤載五萬六千元）至上開甲○○之中和郵局帳戶
    ，上開匯入款項旋即遭提領一空。另某真實姓名年籍不詳之
    詐欺犯成員於九十五年八月二十七日某時許起，自稱係「力
    芝養生館」人員「錢韋琳」、「郭明禮」，先後撥打電話向
    風俐娟訛稱其抽中衛浴設備一套，但領獎則須匯款作為信託
    基金及入會費云云，致風俐娟陷於錯誤，依指示於九十五年
    十月三十日、十一月一日匯款三萬六千元、三萬五千元至詐
    欺集團成員指定之上開陳俊村中和郵局帳戶，匯入款項亦即
    遭提領一空。嗣乙○○○、風俐娟匯款後察覺有異，乙○○
    ○報警循線查悉上情。
二、案經苗栗縣政府警察局頭份分局報告臺灣苗栗地方法院檢察
    署呈請臺灣高等法院檢察署令轉臺灣板橋地方法院檢察署檢
    察官偵查後聲請簡易判決處刑。
    理  由
一、證據能力：
    查上訴人即被告甲○○於準備程序及本院審理中對於下列各
    項證據方法之證據能力均無意見，本院審酌各證據方法作成
    時之情況，認為並無不適當之情事，依刑事訴訟法第一百五
    十九條之五規定，均得作為證據，合先敘明。
二、認定犯罪事實所憑之證據及理由：
(一)上開犯罪事實，業據被告甲○○於本院審理中坦承不諱，核
    與證人陳俊村於警詢、偵查中證述情節相符，並經證人即被
    害人乙○○○、風俐娟於警詢證述其等受詐騙而分別匯款至
    被告、陳俊村上開中和郵局帳戶等情明確；復有被告申請之
    中和郵局帳號000000－0號帳戶、證人陳俊村所申請
    之中和郵局帳號000000－0號帳戶之基本資料、交易
    明細表、被害人乙○○○之郵政國內匯款執據等件在卷可憑
    。又本件詐欺集團成員以事實欄所載之方法詐騙被害人乙○
    ○○，致其陷於錯誤，第一次匯款至證人陳俊村中和郵局帳
    戶時間為九十五年十月二十七日等情，有上開陳俊村之中和
    郵局帳戶交易明細表可稽，而被告於警詢時供承其於九十五
    年四月三日在住處樓下將自己上開中和郵局帳戶之存摺、印
    章提供予「阿豪」，復於偵查及本院審理中供承其亦有將陳
    俊村之郵局帳戶之存摺、提款卡在上址住處交予「阿豪」等
    語，並參以證人陳俊村於偵查中結證稱伊記得伊是九十五年
    十月間有一次去郵局存完錢後，存摺、提款卡都有放在口袋
    等語，堪認被告自己申請之中和郵局帳戶之存摺、印章及陳
    俊村中和郵局帳戶之存摺、提款卡（含密碼）等物，應係被
    告於九十五年四月三日在住處將其自己中和郵局帳戶之存摺
    、印章等物，提供予詐欺集團成員即真實姓名年籍不詳綽號
    「阿豪」之成年男子使用，復於同年十月二十七日（即被害
    人乙○○○受騙而第一次匯款至陳俊村郵局帳戶之時間）前
    之同年十月間某日，在上址住處，將上開陳俊村郵局帳戶之
    存摺、提款卡（含密碼），提供予詐欺集團成員「阿豪」使
    用。
(二)按任何人均可辦理金融帳戶存摺、金融卡（即提款卡，含密
    碼）使用，如無正當理由，實無借用他人存摺、金融卡使用
    之理，而金融存摺、金融卡及密碼亦事關個人財產權益之保
    障，其專有性甚高，除非本人或與本人親密關係者，難認有
    何理由可自由流通使用該存摺、金融卡及密碼，一般人均有
    妥為保管及防止他人任意使用之認識，縱特殊情況偶需交付
    他人使用，亦必深入瞭解用途及合理性，始予提供，且該等
    專有物品如落入不明人士手中，而未加以闡明正常用途，極
    易被利用為與財產有關之犯罪工具，而有犯罪意圖者，非有
    正當理由，竟徵求他人提供帳戶，客觀上可預見其目的，係
    供為某筆資金之存入，後再行領出之用，且該筆資金之存入
    及提領過程係有意隱瞞其流程及行為人身分曝光之用意，一
    般人本於一般認知能力均易於瞭解，報章媒體復一再披露詐
    騙集團為規避查緝，故使用他人帳戶以遂行詐欺之不法犯罪
    態樣，被告為一智慮健全、有社會經驗之成年人，對此自難
    諉為不知，且被告任意交付自己中和郵局帳戶之存摺、印章
    及其胞弟陳俊村之中和郵局帳戶之存摺、金融卡（含密碼）
    等物予「阿豪」，該「阿豪」既有使用帳戶存摺、金融卡之
    需，竟不思自行申辦，反大費周章收集被告提供之帳戶使用
    ，顯與一般交易常情相悖，則其用途實屬可疑，足證被告應
    可預見金融帳戶存摺、金融卡等物提供他人使用，可能幫助
    他人從事詐欺取財犯行，竟仍將其自己上開郵局帳戶之存摺
    、印章、陳俊村上開郵局帳戶存摺、金融卡及密碼等物，交
    付予「阿豪」，是縱無證據證明被告明知「阿豪」及其所屬
    詐欺集團成員之犯罪態樣係以該帳戶供詐欺之用，惟其顯具
    縱有人以其金融帳戶實施詐欺犯罪亦不違背其本意之幫助意
    思至明。本案事證明確，被告犯行洵堪認定，應依法論科。
三、查被告甲○○基於幫助他人犯詐欺罪之不確定故意，提供其
    自己申請之中和郵局帳戶之存摺、印章及陳俊村申請之中和
    郵局帳戶存摺、提款卡、密碼等物予「阿豪」，而取得上開
    帳戶之詐欺犯成員，即分別利用被告提供之上開中和郵局帳
    戶資料之幫助，意圖為自己不法之所有，施用詐術使被害人
    乙○○○、風俐娟陷於錯誤，因而將事實欄所示之金額先後
    匯款至被告所提供之上揭郵局帳戶內，是被告甲○○所為係
    參與詐欺取財罪構成要件以外之行為，且在無證據證明被告
    係以正犯之犯意參與犯罪之情形下，應認其所為係幫助犯行
    為。故核被告甲○○所為，係犯刑法第三十條第一項前段、
    同法第三百三十九條第一項之幫助詐欺取財罪。按「本於幫
    助犯應以有正犯之存在為前提，始有從犯情形可言之附屬性
    法則，倘若行為人以幫助之意思，而幫助常業犯之犯罪構成
    要件以外之行為者，其幫助之形態、次數外觀上雖有多次行
    為，仍應視之為一罪（實質上一罪），不能論以連續幫助犯
    行，應使之與正犯受同一罪數之非難評價，俾符合幫助犯之
    附屬性」（最高法院八十三年度台非字第一六四號判決意旨
    參照）。本案被告雖係分次交付其自己之中和郵局帳戶及證
    人陳俊村之中和郵局帳戶之存摺、提款卡及密碼予上開詐欺
    集團成員，但上開詐欺集團成員接續詐騙被害人乙○○○，
    致使被害人乙○○○陷於錯誤，而先後於九十五年十月二十
    七日、同年十一月一日分別匯款二萬二千元、十二萬元至上
    開陳俊村之中和郵局帳戶，並於同年十一月九日匯款三萬八
    千元至上開甲○○之中和郵局帳戶之行為，顯係在密切接近
    之時、地實施，侵害同一財產法益，各行為之獨立性極為薄
    弱，在刑法評價上，以視為數個舉動之接續施行，合為包括
    之一行為予以評價，較為合理，應屬接續犯，而為實質上一
    罪；又本件正犯即上開詐欺集團成員就詐騙被害人乙○○○
    部分所犯既係詐欺取財之實質上一罪，其詐騙被害人乙○○
    ○部分所為「各次」實施犯罪行為，均屬詐欺取財犯行之一
    部事實，揆諸上開說明，被告係幫助詐欺取財犯行之幫助犯
    ，自亦應為相同之非難評價，而應論以幫助詐欺取財一罪，
    不能認其「分次」提供自己郵局帳戶及陳俊村之郵局帳戶之
    實施幫助行為，而論以幫助詐欺取財數罪。又被告以一提供
    陳俊村郵局帳戶之幫助行為，同時幫助詐欺集團成員詐得被
    害人乙○○○、風俐娟二人之財物，係一行為而觸犯二個幫
    助詐欺取財罪，為想像競合犯，應從情節較重者即詐騙被害
    人乙○○○部分之幫助詐欺取財罪處斷。查被告前有事實欄
    所載之有期徒刑執行完畢紀錄，有臺灣高等法院被告前案紀
    錄表在卷可按，其受有期徒刑之執行完畢後，五年內故意再
    犯本件有期徒刑以上之罪，為累犯，應依刑法第四十七條第
    一項之規定，加重其刑。另被告係以幫助之意思，參與構成
    要件以外之行為，為幫助犯，依刑法第三十條第二項規定，
    按正犯之刑減輕之，並依法先加後減之。
四、本件原審詳察，以被告罪證明確，予以論罪科刑，固非無見
    。惟查：1.本件正犯即上開詐欺集團成員就詐騙被害人乙○
    ○○部分所犯係詐欺取財之實質上一罪，詐欺犯成員「各次
    」實施犯罪行為均屬詐欺取財犯行之一部事實，而被告係幫
    助詐欺取財犯行之幫助犯，自亦應為相同之非難評價，而應
    論以幫助詐欺取財一罪，不能認其「分次」提供自己及陳俊
    村之郵局帳戶之實施幫助行為，而論以幫助詐欺取財數罪；
    又被告以一提供陳俊村郵局帳戶之幫助行為，同時幫助詐欺
    集團成員詐得被害人乙○○○、風俐娟二人之財物，係一行
    為而觸犯二個幫助詐欺取財罪，為想像競合犯，應從情節較
    重者即詐騙被害人乙○○○部分之幫助詐欺取財罪處斷，俱
    如前述，原審認被告先後二次提供其自己及陳俊村之郵局帳
    戶之幫助詐欺行為，犯意各別，行為互殊，應予分論併罰一
    節，於法未合；2.又中華民國九十六年罪犯減刑條例於九十
    六年七月十六日起施行，本件符合該條例第二條第一項第三
    款之情形，應依法減輕其刑二分之一，原審未予減刑，亦有
    未洽。至被告上訴指稱原審量刑過重，雖無理由，惟原審判
    決既有上述可議之處，即屬不能維持，應由本院管轄之第二
    審合議庭予以撤銷改判。爰審酌被告犯罪之動機、目的、所
    生危害，被告提供前揭金融機構帳戶存摺資料供不法份子使
    用，助長不法份子財產犯罪風氣，致被害人受騙而匯款，及
    被告迄未賠償被害人所受損害，暨其犯後於本院審理中坦承
    幫助詐欺犯行之態度等一切情狀，量處如主文第二項所示之
    刑，並諭知易科罰金之折算標準。末查，被告所犯幫助詐欺
    罪，犯罪時間在九十六年四月二十四日以前，應依中華民國
    九十六年罪犯減刑條例第二條第一項第三款、第七條、第九
    條，減其宣告刑二分之一，並諭知易科罰金之折算標準。
據上論結，應依刑事訴訟法第四百五十五條之一第一項、第三項
、第三百六十九條第一項前段、第三百六十四條、第二百九十九
條第一項前段，刑法第三十條第一項前段、第二項、第三百三十
九條第一項、第四十七條第一項、第五十五條、第四十一條第一
項前段，刑法施行法第一條之一第一項、第二項前段，中華民國
九十六年罪犯減刑條例第二條第一項第三款、第七條、第九條，
判決如主文。
本案經檢察官李巧菱到庭執行職務。
中    華    民    國    98    年    4     月    28    日
                      交通法庭  審判長法  官  白光華
                                      法  官  曾淑娟
                                      法  官  楊志雄
以上正本證明與原本無異
本件不得上訴
                                      書記官  陳春銘
中    華    民    國    98    年    4     月    28    日
附錄本案論罪科刑法條全文：
刑法第339條第1項
意圖為自己或第三人不法之所有，以詐術使人將本人或第三人之
物交付者，處5 年以下有期徒刑、拘役或科或併科1 千元以下罰
金。


司法院資訊處製作；財團法人民間司法改革基金會備份。
